【裁判字號】    98,刑智抗,6
【裁判日期】    980626
【裁判案由】    聲請宣告沒收
【裁判全文】
智慧財產法院刑事裁定
                                     98年度刑智抗字第6號
抗  告  人  臺灣板橋地方法院檢察署檢察官
被      告  甲○○
上列抗告人因聲請宣告沒收案件，不服臺灣板橋地方法院中華民
國98年4 月30日裁定（98年度聲字第1929號），提起抗告，本院
裁定如下：
    主  文
原裁定撤銷。
扣案之仿冒ＬＶ圍巾壹條沒收。
    理  由
一、檢察官於原法院聲請意旨略以：本件被告甲○○違反商標法
    案件，因犯罪嫌疑不足而經臺灣板橋地方法院檢察署檢察官
    於民國96年10月29日，以96年度偵字第13493 號為不起訴處
    分確定在案，惟該案件中扣案之仿冒LV圍巾1 條，為真實姓
    名年籍不詳之人犯商標法第81條之罪所製造之仿冒商標商品
    ，爰依商標法第83條、刑法第40條第2 項規定聲請單獨宣告
    沒收等語。
二、原法院以查沒收屬於從刑之一種，原則上非有主刑之存在不
    得單獨為之，雖刑法第40條第2 項有得單獨宣告沒收之規定
    ，然此種單獨宣告沒收，須以違禁物或專科沒收之物為限。
    本件扣案之仿冒LV圍巾1 條，並非違禁物或專科沒收之物，
    自不在刑法第40條第2 項得單獨宣告沒收之列。至商標法第
    83條雖規定犯同法第81條及第82條之罪所製造、販賣、陳列
    、輸出或輸入之商品，或所提供於服務使用之物品或文書，
    不問屬於犯人與否，沒收之，惟此係義務沒收之從刑規定，
    被告既經檢察官依刑事訴訟法第252 條第10款規定為不起訴
    處分確定，本無主刑之存在，除法有明文外，不得單獨依商
    標法第83條之規定宣告沒收。況上開案件中扣案之仿冒LV圍
    巾1 條，係案外人乙○○犯商標法第82條販賣仿冒商品罪所
    販賣之商品，而乙○○所犯該案件業經臺灣板橋地方法院檢
    察署檢察官於96年7 月17日，以96年度偵字第13152 號為職
    權不起訴處分確定，有該案件不起訴處分書在卷可稽，上開
    仿冒LV圍巾自應於乙○○所犯該案件中由檢察官另為適法之
    處理，是聲請人本件聲請無從准許等語，而裁定駁回檢察官
    聲請。
三、檢察官抗告意旨以：
  (一)刑法部分條文業於94年2 月2 日經總統以華總一義字第0940
    0014901 號令修正公布，並自95年7 月1 日起生效施行。其
    中刑法第40條原規定：「沒收於裁判時併宣告之。但違禁物
    得單獨宣告沒收」，於此次修正時，因認「一、按特別刑事
    法律如刑事訴訟法第二百五十九條之一或其他可單獨宣告沒
    收者，因不限於裁判時併予宣告，爰增訂『除有特別規定者
    外』文字，以資區別。二、刑法分則或刑事特別法關於專科
    沒收之物，例如偽造之印章、印文、有價證券、信用卡、貨
    幣，雖非違禁物，然其性質究不宜任令在外流通，自有單獨
    宣告沒收之必要，爰於第二項增訂之」等情，將原單獨宣告
    沒收之規定，修正為「沒收，除有特別規定者外，於裁判時
    併宣告之。違禁物或專科沒收之物得單獨宣告沒收」。又商
    標法第83條規定「犯前二條之罪所製造、販賣、陳列、輸出
    或輸入之商品，或所提供於服務使用之物品或文書，不問屬
    於犯人與否，沒收之。」依前揭說明，顯屬「專科沒收」之
    規定，且不以屬於犯人所有為限( 即「絕對義務沒收」) ，
    自應依前開規定予以單獨宣告沒收。
  (二)次查，刑法第40條第1 項立法意旨謂「一、按特別刑事法律
    如刑事訴訟法第二百五十九條之一或其他可單獨宣告沒收者
    ，因不限於裁判時併予宣告…」，其中「其他可單獨宣告沒
    收者」自指增訂之同條第2 項之「違禁物」及「專科沒收之
    物」等不問屬於犯人與否之情形，而與刑事訴訟法第259 條
    之1 以屬於被告者為限有所區別。又修正前條文「沒收於裁
    判時併宣告之。但違禁物得單獨宣告沒收」中，得單獨宣告
    沒收部分僅有「違禁物」，卻無「專科沒收之物」情形，足
    見現行刑法第40條第2 項將「違禁物」與「專科沒收之物」
    並列，解釋上，均應得單獨宣告沒收。此乃「絕對義務沒收
    」之原理，且符上揭「…二、刑法分則或刑事特別法關於專
    科沒收之物，例如偽造之印章、印文、有價證券、信用卡、
    貨幣，雖非違禁物，然其性質究不宜任令在外流通，自有單
    獨宣告沒收之必要」立法意旨。實難認修法結果要使違禁物
    與專科沒收之物，有差別待遇，僅前者得單獨宣告沒收，後
    者卻不能單獨宣告沒收。是商標法第83條既明文「…，不問
    屬於犯人與否，沒收之」，顯見該等商品、物品及文書雖非
    違禁物，然其性質究不宜任令在外流通，自有單獨宣告沒收
    之必要。
  (三)原裁定既已認定扣案圍巾係被告乙○○犯商標法第82條販賣
    仿冒商品罪所販賣之商品( 見原裁定第1 頁下段) ，依商標
    法第83條規定，不問屬於犯人與否，即應宣告沒收，此部分
    裁定事實理由容有矛盾。若因檢察官內部事務分配因素，認
    宜以另案檢察官名義處理，似於法無據。
  (四)是扣案物屬商標法第83條之商品，核屬刑法第40條第2 項之
    專科沒收之物，自應單獨宣告沒收之。原審法院認扣案物係
    他人犯商標法第82條罪所販賣之商品，但該物非屬專科沒收
    之物，裁定駁回，未審酌現行刑法第40條立法意旨及專科沒
    收之物得單獨宣告沒收乙節，適用法則即有未洽，請撤銷原
    裁定，另為適當之處理等語。
四、按商標法第83條規定：「犯前二條之罪所製造、販賣、陳列
    、輸出或輸入之商品，或所提供於服務使用之物品或文書，
    不問屬於犯人與否，沒收之」；此項沒收，乃絕對沒收原則
    之規定，除證明已滅失者外，不問屬於犯人與否，有無查扣
    ，均應予以沒收，無審酌之餘地（最高法院94年度台非字第
    262 號判決意旨參照）。本件被查扣之仿冒LV圍巾1 條，業
    據法國路易威登馬爾悌公司在台授權代表范國鑑定係屬仿
    冒ＬＶ商標之圍巾無誤，有其鑑定證明書及鑑定能力證明書
    附於偵查卷可稽（見96年度偵字第13493 號偵查卷第51、52
    頁），被告甲○○供稱係將銀行帳號借其前女友即另案被告
    乙○○上網拍賣使用，又扣案之仿冒LV圍巾1 條係警員上網
    向乙○○購得，而乙○○被查獲坦承上網拍賣仿冒LV商品等
    情，經檢察官認乙○○犯商標法第82條之販賣仿冒商品罪嫌
    ，因其已於網路刊登悔過書等情，而依職權不起訴處分確定
    （見同上揭卷第65、66頁），則檢察官依商標法第83條、刑
    法第40條第2 項規定，聲請將上開仿冒LV圍巾1 條宣告沒收
    ，應無不合，不因聲請之檢察官股別不同而異，原裁定駁回
    檢察官聲請，核有違誤，應由本院將原裁定撤銷，並自為裁
    定如主文所示。
五、據上論結，應依刑事訴訟法第413條，裁定如主文。
中    華    民    國    98    年     6    月   26     日
                  智慧財產法院第二庭
                              審判長法  官  陳國成
                                    法  官  蔡惠如
                                    法  官  陳忠行
以上正本證明與原本無異。
不得抗告。
中    華    民    國    98    年     6    月   30     日
                                    書記官  陳士軒


司法院資訊處製作；財團法人民間司法改革基金會備份。
